ACORDAO-COMPLETO-2576930

ACÓRDÃO 370/2023 ATA 8/2023 - PLENÁRIO

VISTOS, relatados e discutidos estes autos de Solicitação do Congresso Nacional, por meio da qual o 1º Vice-Presidente da Comissão de Fiscalização Financeira e Controle da Câmara dos Deputados requer que este Tribunal realize fiscalização na Agência Nacional de Energia Elétrica (Aneel) , com o objetivo de investigar as sucessivas altas de energia elétrica autorizadas pelo referido ente regulador,
ACORDAM os Ministros do Tribunal de Contas da União, reunidos nesta sessão do Plenário, ante as razões expostas pelo relator, em:
9.1. conhecer da presente Solicitação do Congresso Nacional, por estarem preenchidos os requisitos de admissibilidade previstos nos arts. 38, inciso II, da Lei 8.443/1992; 232, inciso III, do Regimento Interno do Tribunal e 4º, inciso I, alínea "b", da Resolução 215/2008;
9.2. informar ao Exmo. Sr. Deputado Federal Áureo Ribeiro, 1º Vice-Presidente da Comissão de Fiscalização Financeira e Controle da Câmara dos Deputados, e ao Exmo. Sr. Deputado Federal Pedro Vilela, autor da Proposta de Fiscalização e Controle 50/2021, que:
9.2.1. o Sistema de Bandeiras Tarifárias já foi objeto de exame nesta Corte de Contas em, pelo menos, três processos distintos, a saber: o TC Processo 025.919/2017-2, o TC Processo 016.319/2021-4 e o TC Processo 013.302/2022-1;
9.2.2.  antes da crise hidroenergética no Sistema Interligado Nacional, ocorrida em 2021, o TCU realizou Auditoria Operacional nos autos do TC Processo 025.919/2017-2, com o objetivo de verificar, por meio da avaliação do Sistema de Bandeiras Tarifárias na conta de energia elétrica, a efetividade dessa medida como sinal de preços ao consumidor e mecanismo indutor de eficiência nos reajustes tarifários de energia elétrica, bem como a sua condução por parte do Poder Público;
9.2.3. ao final do trabalho no subitem anterior, foram expedidas determinações para a adoção de medidas de transparência, bem como recomendações para melhor adequação a determinados normativos, para a promoção de campanhas publicitárias e para a realização de estudos, com o objetivo de aprimoramento do mecanismo, os quais encontram-se em fase de monitoramento (Acórdão 582/2018-TCU-Plenário, Relator Ministro Aroldo Cedraz, e Acórdão 2242/2019-TCU-Plenário, Relator Ministro Augusto Nardes) ;
9.2.4. por intermédio do TC Processo 016.319/2021-4, de minha relatoria, e apreciado por meio do Acórdão 1567/2022-TCU-Plenário, o TCU realizou auditoria nas ações relativas ao atendimento eletroenergético do Sistema Interligado Nacional (SIN) , diante do cenário hidrológico desfavorável ocorrido em 2021, entre as quais a instituição da Bandeira Tarifária - Escassez Hídrica. O objetivo da fiscalização foi o de verificar a eficiência, tempestividade e suficiência das ações planejadas e efetivamente adotadas para fazer frente à situação de crise hidroenergética em 2021 no SIN;
9.2.5. as principais constatações do TCU informadas por meio do Acórdão 1567/2022-TCU-Plenário foram as seguintes: 
9.2.5.1. não havia, à época da fiscalização, um plano estratégico de contingência para situações críticas, resultando em medidas tomadas sem o devido planejamento e previsibilidade; 
9.2.5.2. houve falhas no planejamento das ações, que tiveram foco no aumento da oferta de energia, sem a devida atenção para medidas de redução da demanda; 
9.2.5.3. não houve a devida estimativa prévia dos impactos tarifários ao consumidor das medidas para enfrentamento da crise; 
9.2.5.4. não houve investigação das causas estruturais e conjunturais que concorreram para a crise hidroenergética;
9.2.5.5. no que tange, especificamente, aos apontamentos formulados por meio da Proposta de Fiscalização e Controle 50/2021, objeto da presente Solicitação do Congresso Nacional, destacam-se os achados 2.1 e 3.1 do Relatório de Acompanhamento transcritos no relatório que antecede o Acórdão 1567/2022-TCU-Plenário, os quais tratam, respectivamente, de falhas no planejamento das ações para enfrentamento da crise hidroenergética e de ausência de estimativa prévia dos impactos tarifários para os consumidores;
9.2.6. com o objetivo de sanar/mitigar as inconsistências relatadas no item anterior, esta Corte, por intermédio do Acórdão 1567/2022-TCU-Plenário, efetuou as seguintes recomendações, a serem monitoradas pelo Tribunal:
9.2.6.1. ao Ministério de Minas e Energia, com o devido apoio do Comitê de Monitoramento do Setor Elétrico: que elabore um plano estratégico de contingência para o enfrentamento de situações de crises hidroenergéticas no setor elétrico, elencando as diretrizes gerais e metodologias para o estabelecimento, de forma preventiva e não exaustiva, de um conjunto de ferramentas e medidas, sequenciais e gradativas, que possa ser utilizado pelos gestores em situações análogas no futuro, bem como os parâmetros ou critérios técnicos pré-determinados para acionamento das medidas para a otimização dos recursos hidroenergéticos e o enfrentamento de eventual situação de escassez hídrica, com a estipulação de prazos e metodologia para estimativa prévia dos custos das referidas medidas, assim como os impactos econômico-financeiros, sociais e tarifários decorrentes, a fim de garantir a continuidade e a segurança do suprimento eletroenergético no país, sem prejuízo dos usos múltiplos da água e da modicidade tarifária;
9.2.6.2. à Agência Nacional de Energia Elétrica: que (i) avalie os resultados obtidos pelo Programa de Incentivo à Redução Voluntária do Consumo de Energia Elétrica quanto às reduções acumuladas apuradas para os consumidores, de modo a se certificar a respeito de erros de faturamento eventualmente cometidos, comunicando os respectivos resultados para os consumidores de maneira clara, objetiva e consistente, antes de realizar os pagamentos dos bônus; e (ii) providencie análise dos resultados do Programa de Incentivo à Redução Voluntária do Consumo de Energia Elétrica, ponderando, inclusive, a utilização de conceitos de economia comportamental para, se for o caso, propor eventuais ajustes de parâmetros que entender pertinentes, em caso de aprovação para um novo estágio do Programa ou de sua futura reedição;
9.2.7. nos autos do TC Processo 013.302/2022-1, o TCU apreciou Solicitação do Congresso Nacional, por meio do qual a Comissão de Fiscalização e Controle da Câmara dos Deputados solicitou a realização de fiscalização na Aneel, com o objetivo de apurar supostas irregularidades no reajuste dos valores das bandeiras tarifárias aprovado pelo Ente Regulador, que teriam cobranças extras para o período de julho de 2022 a junho de 2023, supostamente acima dos valores contidos na Consulta Pública 012/2022, realizada pela agência reguladora, em decorrência da inclusão de novos parâmetros de cálculo;
9.2.8. a fim de atender ao pedido objeto do TC Processo 013.302/2022-1, o TCU realizou inspeção na Aneel, a qual, ao final dos trabalhos de fiscalização, realizados após a extinção da Bandeira Tarifária Escassez Hídrica (ocorrida em abril de 2022) , foi exarado o Acórdão 89/2023-TCU-Plenário, relatado por mim, por meio do qual se entendeu, em resumo, que não foram identificados indícios de irregularidades na apreciação realizada, pela Aneel, das contribuições apresentadas na Consulta Pública 012/2022, sendo certo que a referida consulta demonstrou significativo grau de transparência, ao disponibilizar a integralidade da rotina de cálculo relacionada à parametrização e à determinação dos valores das Bandeiras Tarifárias, incluindo algoritmos da programação e dados de entrada utilizados, possibilitando uma auditoria pormenorizada, bem como contribuições com maior refinamento;
9.3. informar aos Exmos. Srs. Deputados Federais Áureo Ribeiro e Pedro Vilela o teor desta decisão, nos termos da minuta de aviso eletrônica dos sistemas do Tribunal, encaminhando-lhes cópia da presente decisão, da instrução acostada à peça 14 e dos documentos às peças 10 a 13;
9.4. encaminhar cópia da decisão ao MME e à ANEEL;
9.5. considerar a solicitação integralmente atendida e arquivar o presente processo, nos termos dos arts. 169, inciso II, do Regimento Interno do Tribunal e 17, inciso II, da Resolução 215/2008.

Solicitação do Congresso Nacional para realização de fiscalização na Agência Nacional de Energia Elétrica, com o objetivo de investigar as sucessivas altas de energia elétrica.

não há.

3. Interessados/Responsáveis: não há.

13.1. Ministros presentes: Bruno Dantas (Presidente), Benjamin Zymler (Relator), Augusto Nardes, Aroldo Cedraz, Jorge Oliveira e Antonio Anastasia.
13.2. Ministros-Substitutos convocados: Augusto Sherman Cavalcanti, Marcos Bemquerer Costa e Weder de Oliveira.

BENJAMIN ZYMLER

Trata-se de Solicitação do Congresso Nacional, por meio da qual o 1º Vice-Presidente da Comissão de Fiscalização Financeira e Controle da Câmara dos Deputados requer que este Tribunal realize fiscalização na Agência Nacional de Energia Elétrica (Aneel) , com o objetivo de investigar as sucessivas altas de energia elétrica autorizadas pelo referido ente regulador.
Transcrevo, com os ajustes de forma necessários, a instrução lavrada no âmbito da SeinfraElétrica, que contou com a anuência do corpo dirigente da unidade (peças 14 a 16) :
"Trata-se de Solicitação do Congresso Nacional (peça 1) , por meio da qual o Exmo. Sr. Deputado Federal Áureo Ribeiro, 1º Vice-Presidente da Comissão de Fiscalização Financeira e Controle da Câmara dos Deputados, encaminha a este Tribunal a Proposta de Fiscalização e Controle (PFC) 50/2021 (peças 2-3) , de autoria do Exmo. Sr. Deputado Federal Pedro Vilela.
A referida proposta requer que o Tribunal de Contas da União realize fiscalização na Agência Nacional de Energia Elétrica (Aneel) , com o objetivo de investigar as sucessivas altas de energia elétrica autorizadas pelo referido Ente Regulador, nos termos da Proposta de Fiscalização e Controle apresentada pelo Deputado Federal solicitante, adiante expostos.
EXAME DE ADMISSIBILIDADE
A prestação de informações solicitadas pelo Congresso Nacional, por qualquer de suas casas, ou por qualquer de suas comissões, está prevista no art. 71, inciso VII, da Constituição Federal, e no art. 38, inciso II, da Lei 8.443/1992. 
O art. 4º, inciso I, alínea "b", da Resolução-TCU 215/2008 e o art. 232, inciso III, do Regimento Interno do TCU, conferem ao Presidente de Comissão da Câmara dos Deputados, quando por ela aprovado, legitimidade para solicitar ao Tribunal a realização de fiscalização.
Ressalte-se que, embora a Proposta de Fiscalização e Controle tenha sido encaminhada a este Tribunal por meio de ofício assinado pelo 1º Vice-Presidente da Comissão de Fiscalização Financeira e Controle da Câmara dos Deputados, e não por seu Presidente, entende-se que esta circunstância não constitui óbice para o seu regular conhecimento e processamento, mormente pelo fato de que a referida Proposta de Fiscalização foi aprovada pelo Plenário da aludida Comissão da Câmara Baixa do Parlamento.    
Assim, dada a legitimidade da autoridade solicitante, cabe o conhecimento do expediente como Solicitação do Congresso Nacional (SCN) , para consequente apreciação pelo Relator e posterior encaminhamento ao Plenário para deliberação, nos termos do art. 233 do Regimento Interno do TCU.
EXAME TÉCNICO
Da Proposta de Fiscalização e Controle da Câmara dos Deputados 
Inicialmente, a Proposta de Fiscalização (peça 3) traz a informação de que a Aneel criou mais uma bandeira tarifária, denominada de "bandeira tarifária escassez hídrica", no valor de R$ 14,20 (rectius: R$ 142,00) pelo consumo de 100 kWh, com vigência de 1º/9/2021 a 30/4/2022, sendo certo que o valor antes cobrado era de R$ 9,492.
Neste sentido, citando matéria jornalística publicada em meio eletrônico, colaciona declaração do então Presidente da Aneel, segundo o qual "tendo em vista o déficit de arrecadação já existente, superior a R$ 5 bilhões, e os altos custos verificados, destacadamente de geração termelétrica, foi aprovada determinação para que a Aneel implemente o patamar específico da Bandeira Tarifária, intitulado 'Escassez Hídrica', no valor de R$ 14,20 / kWh".
Após informar que o nome "Escassez Hídrica", utilizado para a novel tarifa criada, foi definido porque o país estava passando, no ano de 2021, pela maior crise hídrica de sua história, aduz o Parlamentar solicitante que, de fato, há fatores climáticos que influenciaram, em elevada monta, a situação. Todavia, pondera, não se pode afirmar que apenas estes fatores climáticos foram os causadores da situação hídrica enfrentada pelo Brasil, haja vista que a projeção para esta situação já se vislumbrava desde o início do ano, com a escassez de chuvas esperadas para o período.
Após citar fala de professor da UFRJ e especialista em setor elétrico, para quem as medidas anunciadas pelo Governo, de redução voluntária do consumo de energia elétrica, são corretas, mas vieram em momento errado, posto que o país já estava na crise desde maio/2021 e as medidas de incentivo à redução do consumo só começaram em setembro/2021, afirma o Parlamentar que não foi observada a adoção de medidas de minoração do impacto da crise, sendo certo que o aumento da tarifa de energia foi o único instrumento de redução do seu impacto.
Em reforço ao seu argumento, assere que não foram veiculadas, pelo Governo Federal, neste período de crise, campanhas ou alertas para a redução do consumo de energia elétrica, levando a crer que a única medida possível e viável para o enfrentamento da escassez hídrica seria a de sobretaxar a conta de energia, o que representa um peso a mais para os brasileiros, que já vêm passando por sucessivos impactos em seu orçamento, decorrentes do aumento de outros bens e serviços.
Em arremate, pondera o Parlamentar solicitante que o aumento da tarifa de energia elétrica impacta o Índice de Preços ao Consumidor Amplo (IPCA) , principal índice que mede a inflação no país, com reflexos negativos para o PIB (Produto Interno Bruto) .
Por todo o exposto, entende ser imprescindível que o TCU "investigue as sucessivas altas de energia autorizadas pela Aneel, como meio de preservar os direitos fundamentais dos cidadãos, bem como firmar o compromisso com a ordem econômica e financeira do país".     
Da Análise Técnica da Solicitação do Congresso Nacional
Verifica-se, preliminarmente, pelo teor da PFC 50/2021, aprovada na Comissão de Fiscalização Financeira e Controle da Câmara dos Deputados, que o atendimento à solicitação requer o exame do TCU sobre as medidas implementadas pelo Governo Federal em relação à crise hídrica ocorrida no ano de 2021, em especial quanto à instituição da Bandeira Tarifária - Escassez Hídrica, que teve vigência de 1º/9/2021 a 16/4/2022.
Em relação ao tema, o Tribunal de Contas da União já realizou trabalho de acompanhamento das ações relativas ao atendimento eletroenergético do Sistema Interligado Nacional (SIN) , diante do cenário hidrológico desfavorável, entre as quais a instituição da Bandeira Tarifária - Escassez Hídrica, conforme consta dos autos do TC Processo 016.319/2021-4, relatado pelo Min. Benjamin Zymler e apreciado por meio do Acórdão 1567/2022-TCU-Plenário.
Entretanto, previamente ao detalhamento da mencionada fiscalização, faz-se necessário mencionar, para uma melhor contextualização, que o tema das Bandeiras Tarifárias também já foi objeto de outros trabalhos realizados por esta Corte, como o TC Processo 025.919/2017-2 e o TC Processo 013.302/2022-1.
Apresentam-se a seguir as principais informações acerca dos três processos em questão.
 (I) TC Processo 025.919/2017-2
Ainda antes do advento da crise hidroenergética no SIN, ocorrida em 2021, o TCU realizou o primeiro trabalho acerca da instituição das Bandeiras Tarifárias. Trata-se da Auditoria Operacional nos autos do TC Processo 025.919/2017-2, com o objetivo de verificar, por meio da avaliação do Sistema de Bandeiras Tarifárias na conta de energia elétrica, a efetividade dessa medida como sinal de preços ao consumidor e mecanismo indutor de eficiência nos reajustes tarifários de energia elétrica, bem como a sua condução por parte do Poder Público.
Em seu Voto condutor, o Ministro Aroldo Cedraz, relator do feito, consignou que as Bandeiras Tarifárias "não estão alcançando o relevante objetivo de provocar consumo consciente de energia nos períodos em que a geração está mais cara".
À luz desta observação e das demais constatações da auditoria realizada, o TCU exarou determinações para a adoção de medidas de transparência, bem como gerou recomendações para melhor adequação a determinados normativos, para a promoção de campanhas publicitárias e para a realização de estudos, com o objetivo de aprimoramento do mecanismo, os quais encontram-se em fase de monitoramento (vide Acórdão 582/2018-TCU-Plenário, Relator Ministro Aroldo Cedraz e Acórdão 2242/2019-TCU-Plenário, Relator Ministro Augusto Nardes) .
II) TC Processo 016.319/2021-4
Nos autos do TC Processo 016.319/2021-4, relatado pelo Min. Benjamin Zymler e apreciado por meio do Acórdão 1567/2022-TCU-Plenário, o Tribunal de Contas da União realizou trabalho de acompanhamento das ações relativas ao atendimento eletroenergético do Sistema Interligado Nacional (SIN) , diante do cenário hidrológico desfavorável ocorrido em 2021. O referido trabalho atende, portanto, de forma mais direta que os outros trabalhos mencionados, à presente SCN. 
Com efeito, o objetivo da aludida auditoria foi o de verificar a eficiência, tempestividade e suficiência das ações planejadas e efetivamente adotadas para fazer frente à situação de crise hidroenergética em 2021 no SIN, entre as quais a própria instituição da Bandeira Tarifária - Escassez Hídrica.
Tratou-se, portanto, de extensa e minudente ação de controle, que abrangeu os exercícios de 2020 e de 2021, ocasião na qual foram auditados os seguintes órgãos/entidades: Agência Nacional de Energia Elétrica (Aneel) ; Ministério de Minas e Energia (MME) ; Operador Nacional do Sistema Elétrico (ONS) ; Empresa de Pesquisa Energética (EPE) .
À peça 10 dos presentes autos encontra-se acostado o Relatório de Acompanhamento proveniente do aludido trabalho, cujos achados, conclusões e encaminhamentos pertinentes ora passam a ser relatados, a fim de responder à Solicitação do Congresso Nacional sob exame. 
Conforme assinalado, diante do cenário hidrológico desfavorável e do consequente risco de desabastecimento eletroenergético em 2021, o TCU instaurou processo de fiscalização (TC Processo 016.319/2021-4) para acompanhar as ações dos principais órgãos do Setor Elétrico Brasileiro (SEB) .
O objeto da auditoria foram as medidas adotadas pelo Governo Federal para lidar com a crise hidroenergética no Sistema Interligado Nacional (SIN) , verificando a eficiência, tempestividade e suficiência das ações planejadas e efetivamente adotadas para fazer frente à situação crítica no SIN. 
Desta forma, analisaram-se o planejamento governamental para lidar com o risco de desabastecimento, o efeito das medidas adotadas, os impactos tarifários decorrentes, bem como as causas estruturais que contribuíram para a situação de aumento do risco de desabastecimento.
Consequentemente, naquela fiscalização, as questões de auditoria abrangeram: a) a existência de um plano estratégico de contingência para situações de crise hidroenergética; b) a efetividade das medidas adotadas para lidar com o risco de desabastecimento; c) os impactos tarifários das medidas; d) as causas estruturais que levaram ao risco de desabastecimento atual.
Os achados da auditoria realizada pelo TCU podem ser assim sumariados:
 Não havia, à época da fiscalização, um plano estratégico de contingência para situações críticas, resultando em medidas tomadas sem o devido planejamento e previsibilidade;
 Constataram-se falhas no planejamento das ações, que tiveram foco no aumento da oferta de energia, sem a devida atenção para medidas de redução da demanda;
 Não houve a devida estimativa prévia dos impactos tarifários ao consumidor das medidas para enfrentamento da crise;
 Não houve investigação das causas estruturais e conjunturais que concorreram para a crise hidroenergética.
Em resumo, identificou-se no trabalho realizado que a falta de um plano estratégico de contingências prejudicou o planejamento e a previsibilidade das ações e que a ausência de estimativa prévia dos custos e consequentes impactos tarifários das medidas adotadas indicou deficiência na otimização das ações. 
No que tange, especificamente, aos apontamentos formulados por meio da Proposta de Fiscalização e Controle 50/2021, objeto da presente Solicitação do Congresso Nacional, destacam-se os seguintes achados de auditoria, constantes do Relatório de Acompanhamento à peça 10 dos autos, que ora passam a ser resumidamente expostos. 
Achado 2.1 - Falhas no planejamento das ações para enfrentamento da crise hidroenergética  (peça 10, p. 76-79) .
Constatou-se que: (i) a maioria das ações teve foco no aumento da oferta de energia, sem estudos ou análises detalhadas de impacto que corroborassem essa escolha, negligenciando ações do lado da demanda, havendo pouco incentivo para o deslocamento ou redução do consumo; (ii) houve falhas na execução e na comunicação das medidas adotadas sob a ótica da demanda; e (iii) houve demora para adoção de algumas medidas.
Em relação, especificamente, ao Programa de Incentivo à Redução Voluntária do Consumo de Energia Elétrica, constatou-se falha no planejamento e execução desta medida, que não previu tempo hábil para comunicação da existência do programa de redução da demanda, não disponibilizou as metas de redução antes do início de vigência e ainda teve lacunas de informação nas faturas dos consumidores.
Nesse sentido, observou-se que, em um dos casos analisados, a fatura de energia elétrica apresentou um valor de bônus incoerente com o valor apurado acumulado e que, em outro caso selecionado, evidenciou-se o risco de uma sinalização econômica errada para o consumidor, que tenderia a se esforçar menos em busca da redução do consumo, por achar que já cumpriu sua meta, o que reforça a importância de que a execução e a comunicação do Programa sejam aprimoradas.
Desse modo, por meio do Acórdão 1567/2022-TCU-Plenário, o TCU recomendou à Aneel que (i) avaliasse os resultados obtidos pelo Programa de Incentivo à Redução Voluntária do Consumo de Energia Elétrica quanto às reduções acumuladas apuradas para os consumidores, de modo a se certificar a respeito de erros de faturamento eventualmente cometidos, comunicando os respectivos resultados para os consumidores de maneira clara, objetiva e consistente, antes de realizar os pagamentos dos bônus; e (ii) providenciasse análise dos resultados do Programa de Incentivo à Redução Voluntária do Consumo de Energia Elétrica, ponderando, inclusive, a utilização de conceitos de economia comportamental para, se for o caso, propor eventuais ajustes de parâmetros que entender pertinentes, em caso de aprovação para um novo estágio do Programa ou de sua futura reedição.
36.	Como benefícios esperados com a implementação destas recomendações, pode-se afirmar que o planejamento antecipado quanto ao enfrentamento de crises hidroenergéticas permitirá maior utilização das medidas de redução e deslocamento da demanda, a partir da melhor estruturação das campanhas de conscientização e dos programas de incentivo à redução do consumo, com uma comunicação constante e eficaz à população, para sua sensibilização e engajamento, possibilitando que essas ações sejam mais efetivas.
Achado 3.1 - Ausência de estimativa prévia dos impactos tarifários para os consumidores  (peça 10, p. 79) .
Constatou-se que as medidas adotadas para o enfrentamento da crise hidroenergética - incluindo-se a instituição de uma nova bandeira tarifária denominada Escassez Hídrica, representando um aumento em 50% no valor do patamar 2 da Bandeira Tarifária Vermelha, em face da excepcionalidade advinda da escassez da oferta de energia hidráulica no SIN, conforme Resolução Creg 3, de 31/8/2021 - foram implementadas sem a estimativa prévia dos seus impactos tarifários, reforçando o apontamento de que o planejamento não foi o mais adequado. 
Nesse contexto, como as medidas foram implementadas com urgência, a análise prévia do impacto tarifário foi negligenciada, cabendo destaque, inclusive, ao fato de a Resolução Creg 3/2021 ter sido publicada antes da análise das contribuições obtidas no âmbito da Consulta Pública 41/2021, instaurada pela Aneel, no período de 1º a 30 de julho de 2021, para colher subsídios e informações adicionais para a definição do valor da Bandeira Tarifária Vermelha Patamar 2, devido à situação de excepcionalidade advinda da escassez hídrica.
Desse modo, por intermédio do Acórdão 1567/2022-TCU-Plenário, o TCU recomendou ao Ministério de Minas e Energia, com o devido apoio do Comitê de Monitoramento do Setor Elétrico, que elaborasse um plano estratégico de contingência para o enfrentamento de situações de crises hidroenergéticas no setor elétrico, elencando as diretrizes gerais e metodologias para o estabelecimento, de forma preventiva e não exaustiva, de um conjunto de ferramentas e medidas, sequenciais e gradativas, que possa ser utilizado pelos gestores em situações análogas no futuro, bem como os parâmetros ou critérios técnicos pré-determinados para acionamento das medidas para a otimização dos recursos hidroenergéticos e o enfrentamento de eventual situação de escassez hídrica, com a estipulação de prazos e metodologia para estimativa prévia dos custos das referidas medidas, assim como os impactos econômico-financeiros, sociais e tarifários decorrentes, a fim de garantir a continuidade e a segurança do suprimento eletroenergético no país, sem prejuízo dos usos múltiplos da água e da modicidade tarifária. 
40.	Como benefício da atuação do TCU, nesse ponto, espera-se que a elaboração de um plano estratégico de contingência, para que os agentes do setor já consigam visualizar as alternativas de que dispõem para agir assim que os parâmetros dos indicadores de uma situação crítica forem atingidos, garantindo maior previsibilidade para sua atuação, possibilite que as medidas possíveis contemplem análises prévias de impactos econômico-financeiros, sociais e tarifários para o consumidor.
41.	As aludidas recomendações serão monitoradas pelo TCU.
III) TC Processo 013.302/2022-1
42.	Por fim, cabe menção aos autos do TC Processo 013.302/2022-1, referente a processo de Solicitação do Congresso Nacional, por meio do qual a Comissão de Fiscalização e Controle da Câmara dos Deputados solicita ao TCU a realização de fiscalização na Aneel, com o objetivo de examinar possíveis irregularidades no reajuste nos valores das bandeiras tarifárias autorizado pela referida agência.
43.	A fim de atender ao pedido de solicitação congressual, o TCU realizou inspeção na Aneel, visando a apurar supostas irregularidades no reajuste dos valores das Bandeiras Tarifárias aprovado pelo Ente Regulador, que teriam cobranças extras para o período de julho de 2022 a junho de 2023, supostamente acima dos valores contidos na Consulta Pública 012/2022, realizada pela agência reguladora, em decorrência da inclusão de novos parâmetros de cálculo.
44.	Ao final dos trabalhos de fiscalização, o TCU exarou o Acórdão 89/2023-TCU-Plenário (peça 11) , Relator Ministro Benjamin Zymler, por meio do qual entendeu, em resumo, que não foram identificados indícios de irregularidades na apreciação realizada, pela Aneel, das contribuições apresentadas na Consulta Pública 012/2022, sendo certo que a referida consulta demonstrou significativo grau de transparência, ao disponibilizar a integralidade da rotina de cálculo relacionada à parametrização e à determinação dos valores das Bandeiras Tarifárias, incluindo algoritmos da programação e dados de entrada utilizados, possibilitando uma auditoria pormenorizada, bem como contribuições com maior refinamento.
45.	Impende ressaltar que este trabalho de fiscalização foi realizado após a extinção da Bandeira Tarifária Escassez Hídrica, ocorrida em abril de 2022. Portanto, no âmbito do TC Processo 016.319/2021-4, citado anteriormente, o TCU examinou a questão tarifária da Bandeira Escassez Hídrica no âmbito da Câmara de Regras Excepcionais para Gestão Hidroenergética (Creg) . Já no bojo do TC Processo 013.302/2022-1, o Tribunal tratou da referida bandeira tarifária após a sua extinção.    
CONCLUSÃO
46.	Trata-se de Solicitação do Congresso Nacional, por meio da qual o Exmo. Sr. Deputado Federal Áureo Ribeiro, 1º Vice-Presidente da Comissão de Fiscalização Financeira e Controle da Câmara dos Deputados, encaminha a este Tribunal a Proposta de Fiscalização e Controle (PFC) 50/2021, de autoria do Exmo. Sr. Deputado Federal Pedro Vilela, solicitando que o Tribunal de Contas da União realize fiscalização na Aneel, com o objetivo de investigar as sucessivas altas de energia autorizadas pelo referido Ente Regulador, tendo em vista o contexto de crise hidroenergética vivenciado no Brasil no ano de 2021, considerando, em especial, a instituição da Bandeira Tarifária - Escassez Hídrica, que teve vigência de 1º/9/2021 a 16/4/2022.
Sobre o tema, importante mencionar que o Sistema de Bandeiras Tarifárias já foi objeto de exame nesta Corte de Contas em, pelo menos, três processos distintos, a saber: o TC Processo 025.919/2017-2, o TC Processo 016.319/2021-4 e o TC Processo 013.302/2022-1.
Ainda antes do advento da crise hidroenergética no SIN, ocorrida em 2021, o TCU realizou Auditoria Operacional nos autos do TC Processo 025.919/2017-2, com o objetivo de verificar, por meio da avaliação do Sistema de Bandeiras Tarifárias na conta de energia elétrica, a efetividade dessa medida como sinal de preços ao consumidor e mecanismo indutor de eficiência nos reajustes tarifários de energia elétrica, bem como a sua condução por parte do Poder Público.
Ao final do trabalho, julgado por meio do Acórdão 582/2018-TCU-Plenário (peça 12) , Relator Ministro Aroldo Cedraz e do Acórdão 2242/2019-TCU-Plenário (peça 13) , Relator Ministro Augusto Nardes, foram expedidas determinações para a adoção de medidas de transparência, bem como recomendações para melhor adequação a determinados normativos, para a promoção de campanhas publicitárias e para a realização de estudos, com o objetivo de aprimoramento do mecanismo, os quais encontram-se em fase de monitoramento.
Nos autos do TC Processo 016.319/2021-4, relatado pelo Min. Benjamin Zymler e apreciado por meio do Acórdão 1567/2022-TCU-Plenário, o Tribunal de Contas da União realizou trabalho de acompanhamento das ações relativas ao atendimento eletroenergético do Sistema Interligado Nacional (SIN) , diante do cenário hidrológico desfavorável ocorrido em 2021, entre as quais a instituição da Bandeira Tarifária - Escassez Hídrica. O objetivo da fiscalização foi o de verificar a eficiência, tempestividade e suficiência das ações planejadas e efetivamente adotadas para fazer frente à situação de crise hidroenergética em 2021 no SIN.
As principais constatações do TCU foram as seguintes: a) não havia, à época da fiscalização,  um plano estratégico de contingência para situações críticas, resultando em medidas tomadas sem o devido planejamento e previsibilidade; b) houve falhas no planejamento das ações, que tiveram foco no aumento da oferta de energia, sem a devida atenção para medidas de redução da demanda; c) não houve a devida estimativa prévia dos impactos tarifários ao consumidor das medidas para enfrentamento da crise; d) não houve investigação das causas estruturais e conjunturais que concorreram para a crise hidroenergética.
No que tange, especificamente, aos apontamentos formulados na Proposta de Fiscalização e Controle 50/2021, objeto da presente Solicitação do Congresso Nacional, destacam-se os achados 2.1 e 3.1 do Relatório de Acompanhamento proveniente do aludido trabalho (peça 10) , os quais tratam, respectivamente, de falhas no planejamento das ações para enfrentamento da crise hidroenergética e de ausência de estimativa prévia dos impactos tarifários para os consumidores, cujas principais conclusões e encaminhamentos foram expostos na presente instrução (itens 25 a 32) .
Nos autos do TC Processo 013.302/2022-1, o TCU apreciou Solicitação do Congresso Nacional, por meio do qual a Comissão de Fiscalização e Controle da Câmara dos Deputados solicita a realização de fiscalização na Aneel, com o objetivo de apurar supostas irregularidades no reajuste dos valores das bandeiras tarifárias aprovado pelo Ente Regulador, que teriam cobranças extras para o período de julho de 2022 a junho de 2023, supostamente acima dos valores contidos na Consulta Pública 012/2022, realizada pela agência reguladora, em decorrência da inclusão de novos parâmetros de cálculo.
A fim de atender ao pedido de solicitação congressual, o TCU realizou inspeção na Aneel. Ao final dos trabalhos de fiscalização, foi exarado o Acórdão 89/2023-TCU-Plenário (peça 11) , Relator Ministro Benjamin Zymler, por meio do qual entendeu-se, em resumo, que não foram identificados indícios de irregularidades na apreciação realizada, pela Aneel, das contribuições apresentadas na Consulta Pública 012/2022, sendo certo que a referida consulta demonstrou significativo grau de transparência, ao disponibilizar a integralidade da rotina de cálculo relacionada à parametrização e à determinação dos valores das Bandeiras Tarifárias, incluindo algoritmos da programação e dados de entrada utilizados, possibilitando uma auditoria pormenorizada, bem como contribuições com maior refinamento.
Impende ressaltar, por fim, que este trabalho de fiscalização foi realizado após a extinção da Bandeira Tarifária Escassez Hídrica, ocorrida em abril de 2022. Portanto, no âmbito do TC Processo 016.319/2021-4, citado anteriormente, o TCU examinou a questão tarifária da Bandeira Escassez Hídrica no âmbito da Câmara de Regras Excepcionais para Gestão Hidroenergética (Creg) . Já no bojo do TC Processo 013.302/2022-1, o Tribunal tratou da referida bandeira tarifária após a sua extinção.    
Desta forma, propõe-se informar aos Exmos. Srs. Deputados Federais, signatários da Proposta de Fiscalização e Controle 50/2021, acerca de tais circunstâncias, resumidamente elencadas nesta conclusão, nos termos da proposta de encaminhamento adiante formulada.
PROPOSTA DE ENCAMINHAMENTO
Diante do exposto, submete-se à consideração das instâncias competentes a presente Solicitação do Congresso Nacional, formulada pelo 1º Vice-Presidente da Comissão de Fiscalização Financeira e Controle da Câmara dos Deputados, com base na Proposta de Fiscalização e Controle 50/2021, após manifestação do Exmo. Sr. Procurador do MPjTCU, Sr. Lucas Rocha Furtado, propondo:
2.1. conhecer da presente Solicitação do Congresso Nacional, por estarem preenchidos os requisitos de admissibilidade previstos nos artigos 38, inciso II, da Lei 8.443/1992; 232, inciso III, do Regimento Interno do TCU e 4º, inciso I, alínea "b", da Resolução - TCU 215/2008;
2.2. informar ao Exmo. Sr. Deputado Federal Áureo Ribeiro, 1º Vice-Presidente da Comissão de Fiscalização Financeira e Controle da Câmara dos Deputados, e ao Exmo. Sr. Deputado Federal Pedro Vilela, autor da Proposta de Fiscalização e Controle 50/2021, que:
 o Sistema de Bandeiras Tarifárias já foi objeto de exame nesta Corte de Contas em, pelo menos, três processos distintos, a saber: o TC Processo 025.919/2017-2, o TC Processo 016.319/2021-4 e o TC Processo 013.302/2022-1;
 antes do advento da crise hidroenergética no Sistema Interligado Nacional, ocorrida em 2021, o TCU realizou Auditoria Operacional nos autos do TC Processo 025.919/2017-2, com o objetivo de verificar, por meio da avaliação do Sistema de Bandeiras Tarifárias na conta de energia elétrica, a efetividade dessa medida como sinal de preços ao consumidor e mecanismo indutor de eficiência nos reajustes tarifários de energia elétrica, bem como a sua condução por parte do Poder Público;
 ao final do trabalho, foram expedidas determinações para a adoção de medidas de transparência, bem como recomendações para melhor adequação a determinados normativos, para a promoção de campanhas publicitárias e para a realização de estudos, com o objetivo de aprimoramento do mecanismo, os quais encontram-se em fase de monitoramento (Acórdão 582/2018-TCU-Plenário, Relator Ministro Aroldo Cedraz e Acórdão 2242/2019-TCU-Plenário, Relator Ministro Augusto Nardes) ;
 por intermédio do Processo TC Processo 016.319/2021-4, relatado pelo Min. Benjamin Zymler e apreciado por meio do Acórdão 1567/2022-TCU-Plenário, o Tribunal de Contas da União realizou auditoria nas ações relativas ao atendimento eletroenergético do Sistema Interligado Nacional (SIN) , diante do cenário hidrológico desfavorável ocorrido em 2021, entre as quais a instituição da Bandeira Tarifária - Escassez Hídrica. O objetivo da fiscalização foi o de verificar a eficiência, tempestividade e suficiência das ações planejadas e efetivamente adotadas para fazer frente à situação de crise hidroenergética em 2021 no SIN;
 as principais constatações do TCU foram as seguintes: b.1) não havia, à época da fiscalização, um plano estratégico de contingência para situações críticas, resultando em medidas tomadas sem o devido planejamento e previsibilidade; b.2) houve falhas no planejamento das ações, que tiveram foco no aumento da oferta de energia, sem a devida atenção para medidas de redução da demanda; b.3) não houve a devida estimativa prévia dos impactos tarifários ao consumidor das medidas para enfrentamento da crise; b.4) não houve investigação das causas estruturais e conjunturais que concorreram para a crise hidroenergética;
 no que tange, especificamente, aos apontamentos formulados por meio da Proposta de Fiscalização e Controle 50/2021, objeto da presente Solicitação do Congresso Nacional, destacam-se os achados 2.1 e 3.1 do Relatório de Acompanhamento proveniente do aludido trabalho, os quais tratam, respectivamente, de falhas no planejamento das ações para enfrentamento da crise hidroenergética e de ausência de estimativa prévia dos impactos tarifários para os consumidores;
 com o objetivo de sanar/mitigar as inconsistências relatadas no item anterior, o TCU, por intermédio do Acórdão 1567/2022-TCU-Plenário, efetuou as seguintes recomendações, as quais serão monitoradas pelo Tribunal:
g.1) Ao Ministério de Minas e Energia, com o devido apoio do Comitê de Monitoramento do Setor Elétrico: que elabore um plano estratégico de contingência para o enfrentamento de situações de crises hidroenergéticas no setor elétrico, elencando as diretrizes gerais e metodologias para o estabelecimento, de forma preventiva e não exaustiva, de um conjunto de ferramentas e medidas, sequenciais e gradativas, que possa ser utilizado pelos gestores em situações análogas no futuro, bem como os parâmetros ou critérios técnicos pré-determinados para acionamento das medidas para a otimização dos recursos hidroenergéticos e o enfrentamento de eventual situação de escassez hídrica, com a estipulação de prazos e metodologia para estimativa prévia dos custos das referidas medidas, assim como os impactos econômico-financeiros, sociais e tarifários decorrentes, a fim de garantir a continuidade e a segurança do suprimento eletroenergético no país, sem prejuízo dos usos múltiplos da água e da modicidade tarifária;
g.2) À Agência Nacional de Energia Elétrica: que (i) avalie os resultados obtidos pelo Programa de Incentivo à Redução Voluntária do Consumo de Energia Elétrica quanto às reduções acumuladas apuradas para os consumidores, de modo a se certificar a respeito de erros de faturamento eventualmente cometidos, comunicando os respectivos resultados para os consumidores de maneira clara, objetiva e consistente, antes de realizar os pagamentos dos bônus; e (ii) providencie análise dos resultados do Programa de Incentivo à Redução Voluntária do Consumo de Energia Elétrica, ponderando, inclusive, a utilização de conceitos de economia comportamental para, se for o caso, propor eventuais ajustes de parâmetros que entender pertinentes, em caso de aprovação para um novo estágio do Programa ou de sua futura reedição;
nos autos do TC Processo 013.302/2022-1, o TCU apreciou Solicitação do Congresso Nacional, por meio do qual a Comissão de Fiscalização e Controle da Câmara dos Deputados solicita a realização de fiscalização na Aneel, com o objetivo de apurar supostas irregularidades no reajuste dos valores das bandeiras tarifárias aprovado pelo Ente Regulador, que teriam cobranças extras para o período de julho de 2022 a junho de 2023, supostamente acima dos valores contidos na Consulta Pública 012/2022, realizada pela agência reguladora, em decorrência da inclusão de novos parâmetros de cálculo;
 a fim de atender ao pedido de solicitação congressual, o TCU realizou inspeção na Aneel. Ao final dos trabalhos de fiscalização, realizados após a extinção da Bandeira Tarifária Escassez Hídrica, ocorrida em abril de 2022, foi exarado o Acórdão 89/2023-TCU-Plenário, Relator Ministro Benjamin Zymler, por meio do qual entendeu-se, em resumo, que não foram identificados indícios de irregularidades na apreciação realizada, pela Aneel, das contribuições apresentadas na Consulta Pública 012/2022, sendo certo que a referida consulta demonstrou significativo grau de transparência, ao disponibilizar a integralidade da rotina de cálculo relacionada à parametrização e à determinação dos valores das Bandeiras Tarifárias, incluindo algoritmos da programação e dados de entrada utilizados, possibilitando uma auditoria pormenorizada, bem como contribuições com maior refinamento;
2.3. informar aos Exmos. Srs. Deputados Federais Áureo Ribeiro e Pedro Vilela a decisão que vier a ser adotada, nos termos da minuta de aviso inserida no módulo "Comunicações" do e-TCU, encaminhando-lhes cópia da presente instrução e dos documentos às peças 10 a 13;
nos termos do art. 8º da Resolução-TCU 315/2020, fazer constar comunicação do relator ao colegiado, na ata da sessão em que estes autos forem apreciados, no sentido de encaminhar cópia do Acórdão que vier a ser proferido pelo Tribunal à Agência Nacional de Energia Elétrica - Aneel e ao Ministério de Minas e Energia - MME, destacando que o relatório e o voto que fundamentam a deliberação ora encaminhada podem ser acessados por meio do endereço eletrônico www.tcu.gov.br/acordaos e que, caso tenham interesse, o Tribunal pode encaminhar-lhe cópia desses documentos sem quaisquer custos (consoante disposto no Memorando-Circular 45/2017-Segecex) ;
2.4. considerar a solicitação integralmente atendida e arquivar o presente processo, nos termos dos arts. 169, inciso II, do Regimento Interno do TCU e 17, inciso II, da Resolução - TCU 215/2008."
É o relatório.

não há

Não atuou.

SOLICITAÇÃO DO CONGRESSO NACIONAL REQUERIMENTO PARA INVESTIGAR AS SUCESSIVAS ALTAS DE ENERGIA ELÉTRICA AUTORIZADAS PELA ANEEL. IDENTIFICAÇÃO DE OUTROS TRÊS PROCESSOS, JÁ JULGADOS, QUE TRATARAM DO ASSUNTO. ENCAMINHAMENTO DE INFORMAÇÕES À COMISSÃO DE FISCALIZAÇÃO FINANCEIRA E CONTROLE DA CÂMARA DOS DEPUTADOS. COMUNICAÇÕES. CONSIDERAR ATENDIDA A SOLICIAÇÃO. ARQUIVAMENTO.

SOLICITAÇÃO DO CONGRESSO NACIONAL (SCN)

Unidade de Auditoria Especializada em Energia Elétrica e Nuclear (AudEletrica).

Trata-se de Solicitação do Congresso Nacional, por meio da qual o 1º Vice-Presidente da Comissão de Fiscalização Financeira e Controle da Câmara dos Deputados requer que este Tribunal realize fiscalização na Agência Nacional de Energia Elétrica (Aneel) , com o objetivo de "investigar as sucessivas altas de energia elétrica autorizadas pelo referido ente regulador".
Como bem sumarizado pela unidade instrutiva no relatório antecessor, sobre o tema, o Sistema de Bandeiras Tarifárias já foi objeto de exame nesta Corte de Contas em, pelo menos, três processos distintos, a saber: o TC Processo 025.919/2017-2, o TC Processo 016.319/2021-4 e o TC Processo 013.302/2022-1. 
No que se refere ao TC Processo 025.919/2017-2, mesmo antes da crise hidroenergética no SIN, ocorrida em 2021, o TCU realizou Auditoria Operacional com o objetivo de verificar, por meio da avaliação do Sistema de Bandeiras Tarifárias na conta de energia elétrica, a efetividade dessa medida como sinal de preços ao consumidor e mecanismo indutor de eficiência nos reajustes tarifários de energia elétrica, bem como a sua condução por parte do Poder Público. 
O trabalho foi julgado por meio dos Acórdão 582/2018-TCU-Plenário e 2.242/2019-Plenário, relatados, respectivamente, pelos Ministros Aroldo Cedraz e Augusto Nardes. Naquelas oportunidades, expediram-se determinações para a adoção de medidas de transparência, bem como recomendações para melhor adequação a determinados normativos, para a promoção de campanhas publicitárias e para a realização de estudos, com o objetivo de aprimoramento do mecanismo, os quais encontram-se em fase de monitoramento. 
Já no âmbito do TC Processo 016.319/2021-4, mais recente, por mim relatado, redundou na prolação do Acórdão 1567/2022-TCU-Plenário. Nesse processo, o Tribunal realizou o acompanhamento das ações relativas ao atendimento eletroenergético do Sistema Interligado Nacional (SIN) , diante do cenário hidrológico desfavorável ocorrido em 2021, entre as quais a instituição da Bandeira Tarifária - Escassez Hídrica. O objetivo da fiscalização foi o de verificar a eficiência, tempestividade e suficiência das ações planejadas e efetivamente adotadas para fazer frente à situação de crise hidroenergética em 2021 no SIN. 
As principais constatações nesse trabalho foram as seguintes: a) não havia, à época da fiscalização, um plano estratégico de contingência para situações críticas, resultando em medidas tomadas sem o devido planejamento e previsibilidade; b) houve falhas no planejamento das ações, que tiveram foco no aumento da oferta de energia, sem a devida atenção para medidas de redução da demanda; c) não houve a devida estimativa prévia dos impactos tarifários ao consumidor das medidas para enfrentamento da crise; d) não houve investigação das causas estruturais e conjunturais que concorreram para a crise hidroenergética. 
No que toca, especificamente, aos apontamentos formulados na Proposta de Fiscalização e Controle 50/2021, destacam-se no relatório de acompanhamento votado pelo citado Acórdão 1567/2022-TCU-Plenário os seus achados 2.1 e 3.1. Nesses achados de auditoria foram indicadas falhas no planejamento das ações para enfrentamento da crise hidroenergética e de ausência de estimativa prévia dos impactos tarifários para os consumidores.
Finalmente, nos autos do TC Processo 013.302/2022-1, o TCU igualmente apreciou Solicitação do Congresso Nacional, por meio da qual a Comissão de Fiscalização e Controle da Câmara dos Deputados solicitou a realização de fiscalização na Aneel, com o objetivo de apurar supostas irregularidades no reajuste dos valores das bandeiras tarifárias aprovado pelo Ente Regulador, que teriam cobranças extras para o período de julho de 2022 a junho de 2023, supostamente acima dos valores contidos na Consulta Pública 012/2022, realizada pela agência reguladora.
Após inspeção na Aneel, esta Corte concluiu, no Acórdão 89/2023-TCU-Plenário, por mim relatado, que não foram identificados indícios de irregularidades na apreciação realizada pela Aneel, das contribuições apresentadas na Consulta Pública 012/2022, sendo certo que a referida consulta demonstrou significativo grau de transparência, ao disponibilizar a integralidade da rotina de cálculo relacionada à parametrização e à determinação dos valores das Bandeiras Tarifárias, incluindo algoritmos da programação e dados de entrada utilizados, possibilitando uma auditoria pormenorizada, bem como contribuições com maior refinamento. 
Em menção final, a unidade técnica apõe que tal trabalho de fiscalização foi realizado após a extinção da Bandeira Tarifária Escassez Hídrica, ocorrida em abril de 2022. Portanto, no âmbito do TC Processo 016.319/2021-4, já citado, o Tribunal examinou a questão tarifária da Bandeira Escassez Hídrica no âmbito da Câmara de Regras Excepcionais para Gestão Hidroenergética (Creg) . Já no bojo do TC Processo 013.302/2022-1, o Tribunal tratou da referida bandeira tarifária após a sua extinção. 
Diante de todo o narrado, concordo, na íntegra e por seus fundamentos, com o encaminhamento proposto no relatório instrutivo prévio, comunicando ao Congresso Nacional, na forma sugerida, o resumo das conclusões a que chegou esta Corte em trabalhos conexos ao do requerimento empreendido, considerando atendida a SCN em apreço.
Ante todo o exposto, VOTO por que seja adotada a minuta de Acórdão que ora submeto a este Colegiado.
TCU, Sala das Sessões, em 8 de março de 2023.
BENJAMIN ZYMLER 
Relator